【裁判字號】    97,台上,6241
【裁判日期】    971204
【裁判案由】    業務侵占
【裁判全文】
最高法院刑事判決            九十七年度台上字第六二四一號
上 訴 人  甲○○
          乙○○
上列上訴人等因昱彙貿易股份有限公司自訴業務侵占案件，不服
台灣高等法院台中分院中華民國九十六年八月三十日第二審更審
判決（九十五年度重上更(四)字第一二二號，自訴案號：台灣台中
地方法院八十四年度自字第八五九號），提起上訴，本院判決如
下：
    主  文
原判決撤銷，發回台灣高等法院台中分院。
    理  由
本件原判決認定上訴人甲○○、乙○○二人均係自訴人昱彙貿易
股份有限公司（代表人丙○○）之職員，甲○○自民國七十五年
六月十六日起至八十二年五月三十一日止擔任該公司台中聯絡處
（下稱台中聯絡處）業務課長，乙○○則自七十四年八月一日起
至八十二年四月三十日止擔任該聯絡處營業員兼會計，二人均為
從事業務之人。緣自訴人係日本日立公司空氣壓縮機台灣總代理
，該公司與客戶間之交易型態有二：(甲)即由客戶直接向自訴人以
現金購買。(乙)由客戶開立信用狀方式向日本日立公司購買，其交
貨期約需在訂約後三、四月，因客戶急需使用該機器，故由自訴
人先行將同型庫存機台，調撥借予客戶使用，並簽立認購單，迨
客戶收到其向日本訂購之機器後，再將該機器抵還自訴人。於客
戶直接向自訴人購買之情形，上訴人二人依程序向自訴人調撥機
器及零件後，應負責收取貨款及開立統一發票予客戶，並將所收
貨款按筆填具繳款通知單連同所開發票按月寄予自訴人，憑以登
帳。至客戶先向自訴人借用機器之情形，其調撥程序並無不同，
而客戶於收到自日本送來機器後，應將之交付上訴人二人，渠等
則應將之送還自訴人入庫。詎渠二人竟基於意圖為自己不法所有
之概括犯意聯絡，於原判決附表所示時間，在台中聯絡處，連續
為下列侵占行為：(一)第一種侵占方式：上訴人二人於八十一年十
二月七日向自訴人調撥OSP-22AI機台一台，售予信奕工業有限公
司（即原判決附表編號10），收取價款新台幣（下同）三十六萬
元後，不依公司規定開立發票，亦不將所收取價金，填寫繳款通
知單繳回自訴人入帳，而將之侵占入己。上訴人二人又於同年十
二月十一日向自訴人調撥OSP-22AI機台二台（每台售價三十萬元
），售予皇寶公司（即原判決附表編號11），乃於收取價款後，
不依規定開立發票，亦不將所收取價金，填寫繳款通知單繳回自
訴人入帳，而予侵占入己。(二)第二種侵占方式：於客戶自找銀行
開信用狀向日本日立公司訂購機台，因機台大約須三、四個月，
始能運抵台灣，故自訴人均與客戶簽訂認購單，先將同型機台借
予客戶使用，並約定客戶於機台進口運抵台灣後，將之送交自訴
人，乃上訴人二人於客戶將新機台交還後，卻未將之送還自訴人
入庫，而予侵占，變賣得款花用。上訴人二人因之侵占如原判決
附表編號第１、５、９號所示機型之新機台各一台（價值依序為
美金 25200元、美金11380元、美金11300元）等情。因而撤銷第
一審諭知上訴人二人均無罪之判決，經比較刑法之新舊規定後，
改判依行為時即修正前刑法連續犯規定，均論處上訴人二人共同
連續意圖為自己不法之所有，而侵占對於業務上所持有之物罪刑
。固非無見。
惟查：(一)、原判決事實認定其附表編號第１、５、９號所示自訴
人之客戶因訂購自訴人所代理銷售之日本日立公司之空氣壓縮機
，經自訴人先以庫存之同型機台借予客戶使用，迨客戶自行以銀
行信用狀向日本日立公司訂購之空氣壓縮機運抵台灣後，均由上
訴人二人予以收受，乃渠等竟意圖為自己不法所有，將該應交自
訴人抵還之機台共同侵占，再變賣得款花用等情。然甲○○之選
任辯護人於原審此次更審具狀辯稱在自訴人之客戶向自訴人調借
空氣壓縮機之情形，其庫存表上會註明「外借」字樣，由該外借
之附註顯示向自訴人調借機台之客戶名稱、機台之數量、型式，
倘外借之機台返還入庫，即不再有「外借」之記載等語，並提出
自訴人七十九年、八十年及八十二年之空氣壓縮機庫存表影本多
紙為憑。觀諸原判決附表編號１、９所示台灣釜屋電機股份有限
公司、禹泰工業股份有限公司分別係於七十九年七月十日、同年
五月十日依序向自訴人調撥OSP-75 U6LWI型（即 OSP-75UWI）及
OSP-37U6WI型之機台各一台，而該自訴人七十九年六月七日庫存
表確有「禹泰外借37WI一台」之附註，同年八月二日、九月二十
五日之庫存表，除上開「禹泰外借」之註記外，同時有「釜屋外
借75WI機型一台」之附註，至同年十一月一日之庫存表，上開「
禹泰外借」之附記已不復見，迄八十年二月十一日之庫存表，該
「釜屋外借」之註記亦已消失（見原審更(四)卷第一五七頁至第一
六○頁、第一七四頁）。此似徵甲○○上開所辯，尚非全然無憑
，原審對該於上訴人二人有利，而具調查必要性之證據，未加調
查、審酌，復未於判決內說明不採之理由，非惟證據調查職責未
盡，抑且理由不備，自屬判決違背法令。(二)、依原判決認定之事
實，上訴人二人係八十二年十二月間，於原判決附表編號10、11
所示客戶向自訴人購買空氣壓縮機，經銀貨兩訖後，渠等竟不將
所收貨款繳回自訴人入帳，而予侵占。渠等另於七十八、七十九
年間，該附表編號１、５、９所示客戶將其等自行以信用狀向日
本日立公司進口之機台，抵還予自訴人時，竟將之侵占入己，變
賣花用等情。然證人即上開期間任職於自訴人負責倉庫管理之徐
建民於原審更審前調查時，到庭結稱伊負責倉庫管理，每月均會
盤點一次，伊私下亦有記帳，每半年自訴人會派會計部門小姐與
伊會同盤點存貨等語，另證人即負責自訴人公司會計簽證之簡俊
雄於原審更審前調查時，亦到庭證稱伊自七十幾年至八十一年間
擔任自訴人之所得稅查核簽證，伊係依所得稅法及相關法令查核
自訴人有關所得稅帳冊，主要是收入、支出憑證之查核，自訴人
之進口係查公司之進口水單、報關資料等，銷貨則係看發票，若
從帳面資料來看，自訴人之進貨、銷貨、存貨紀錄並無問題，伊
抽驗查核時，帳面與查核之憑證資料係屬相符等語（見原審上訴
卷(一)第一四三頁背面、原審上訴卷(二)第一○四、一○五頁）。而
自訴人代表人丙○○亦坦認其對所指上訴人等侵占機台期間之自
訴人帳冊資料並不爭執（見原審上訴卷(一)第三十九頁反面）。則
證人徐建民既於上訴人二人任職自訴人期間，均按月自行盤點存
貨，並自行記有帳簿，每半年且由會計部門與之會同盤點存貨，
而自訴人所委任負責為其查帳簽證之簡俊雄復證實渠於上開期間
為自訴人之收入、支出憑證查核結果，並無問題，從帳面上看，
其進貨、存貨及銷貨紀錄，亦無問題，則上訴人二人果有自訴人
所指上開侵占情事，衡情似得由其每月，或每半年，甚至每年之
收支帳冊憑證及進貨、存貨、銷貨盤點紀錄，查得其端倪與異常
，而無不被及時發現可能。況上訴人二人係分別於八十二年五月
二十五日、同年四月八日向自訴人提出辭職（見原審上訴卷(一)第
六十五、六十六頁），倘渠二人於任職期間之七十八、七十九及
八十一年間，確有侵占自訴人之貨款、機台犯行，按理如何得以
完成職務點交，順利離職？乃自訴人卻遲至渠二人離職二年後之
八十四年七月間，始提出本件自訴，指渠二人涉犯侵占犯行，此
是否符合常情，亦不無研酌餘地。凡此均係對上訴人二人有利之
證據，原判決對之未遑詳酌勾稽，即遽予論科，卻對之未說明不
採之理由，尚嫌理由不備。以上，或係上訴人二人上訴意旨所指
摘，或為本院得依職權調查之事項，應認原判決仍有撤銷發回更
審之原因。原判決不另諭知無罪部分，基於審判不可分之原則，
應併予發回。又本件雖係刑事訴訟法第三百七十六條第三款之案
件，惟於八十四年十月二十日修正刑事訴訟法施行前，原得上訴
於第三審法院，且已繫屬於法院，依刑事訴訟法施行法第五條第
一項規定，仍應依施行前之法定程序終結之，附此敘明。
據上論結，應依刑事訴訟法第三百九十七條、第四百零一條，判
決如主文。
中    華    民    國  九十七  年   十二   月    四    日
                      最高法院刑事第四庭
                          審判長法官  張  淳  淙
                                法官  劉  介  民
                                法官  張  春  福
                                法官  林  俊  益
                                法官  陳  國  文
      本件正本證明與原本無異
                                      書  記  官
中    華    民    國  九十七  年   十二   月    十    日
                                                     M


司法院資訊處製作；財團法人民間司法改革基金會備份。
